【裁判字號】    98,建簡上,10
【裁判日期】    990615
【裁判案由】    給付工程款
【裁判全文】
臺灣板橋地方法院民事判決            98年度建簡上字第10號
上  訴  人  甲○○
被  上訴人  楊世群即富利旺工程行
上列當事人間請求給付工程款事件，上訴人對於中華民國98年11
月3 日本院三重簡易庭98年重簡字第1470號第一審判決提起上訴
，經本院於99年6 月1 日言詞辯論終結，判決如下：
    主  文
上訴駁回。
第二審訴訟費用由上訴人負擔。
    事實及理由
壹、程序方面
    被上訴人經合法通知，未於言詞辯論期日到場，核無民事訴
    訟法第386 條各款所列情形，爰依上訴人聲請，由其一造辯
    論而為判決。
貳、實體方面
一、上訴人起訴主張：
  (一)上訴人於民國97年10月15日起至同年12月30日止向被上訴人
    承攬批土、油漆工程，承攬工程均由被上訴人先向訴外人賓
    錡企業股份有限公司（下稱賓錡公司）承攬，再發包予上訴
    人施作。上訴人承攬之工程包括臺北市○○區○○路20號（
    下稱文湖路工程）太陽誘電保稅工廠1 樓至11樓梯廳天花板
    施作批土及油漆工程，共計14塊，每塊新臺幣（下同）4,20
    0 元，合計58,800元；及桃園縣八德市○○街96號桃大悅園
    工地2 樓至11樓及地下1 、2 樓梯廳天花板施作批土工程下
    稱（桃大悅園工程），2 樓至11樓梯廳天花板共計20塊，每
    塊5,00 0元，地下1 、2 樓梯廳天花板共4 塊，每塊2,500
    元，合計110,000 元，另追加噴漆工程，工程款33 ,000 元
    ，並於97年12月30日完工及初驗完成，被上訴人已於98年1
    月5 日向其上包賓錡公司領走8 成款項，惟被上訴人至今尚
    未給付上訴人該工程款共計201,800 元，經上訴人屢次催討
    ，仍未獲置理，爰依承攬契約之法律關係提起本件訴訟，請
    求被上訴人如數給付本息。
  (二)被上訴人主張另有上訴人承攬之臺北市○○路工程（下稱松
    仁路工程）遭訴外人即定作人鉅霖公司扣款150,000 元，以
    其中75,000元與上訴人之請求抵銷（被上訴人於原審98年9
    月22日言詞辯論期日表示願意負擔一半損失，故僅主張扣款
    75,000元），並提出鉅霖公司扣款明細及證人崔銘豐之證詞
    為據，惟此並無理由：
  1.松仁路工程分二期施工，第一期工程為1 樓大廳之圓盤工程
    ，工程款350,000 元，第二期工程為1 樓東側騎樓走道天花
    板，工程款150,000 元。上訴人僅施作第一期工程，該部分
    經被上訴人會同崔銘豐驗收完成後，業已給付上訴人工程款
    85,000元，至於被上訴人主張批土工程有瑕疵者則係第二期
    工程，此工程並非上訴人承攬，被上訴人據以主張扣款，並
    無理由。
  2.被上訴人於原審以書狀表示：「臺北市○○路工地因信任原
    告，已全部付清105,000 元，惟工作並未完成，賓錡公司於
    無法期待原告修改瑕疵時，不得已自行花費3 萬元修補原告
    工作之瑕疵，被告因此遭賓錡公司扣款3 萬元」，惟其後提
    出之鉅霖公司扣款明細及證人崔銘豐之證詞，卻是被上訴人
    遭鉅霖公司扣款150,000 元，顯與被上訴人上開說詞矛盾，
    實有疑義。
  3.關於鉅霖公司之扣款明細，係其單方製作之私文書，上訴人
    否認其真正，且究有何具體瑕疵？被上訴人是否曾通知上訴
    人修補？未見被上訴人舉證以實其說，自不足以證明上訴人
    之工作有瑕疵。況縱然假設有瑕疵，則其範圍為何？何以需
    扣除如此高之金額？上開扣款明細不僅不合理，亦無計算依
    據，復無佐證之證據為憑，自不足以據以證明係上訴人施作
    之工程有何瑕疵。
  4.又證人崔銘豐與被上訴人間並非單純之上、下包關係，崔銘
    豐不僅為賓錡公司之經理，亦是鉅霖公司實際負責人，且被
    上訴人除承攬該二公司之工程外，並曾擔任鉅霖公司之現場
    工地主任，顯見崔銘豐與被上訴人間關係密切，則證人崔銘
    豐之證詞不免有偏頗之虞。況依證人崔銘豐之證詞，其先證
    稱：「（問：松仁路的工程如何？）答：... 施工及批土都
    有問題，... 我有先通知相對人（即被上訴人），也有通知
    聲請人（即上訴人），都沒有人來修改，至目前為止已經花
    了17萬元，算了一下相對人已經不能再領到錢了。」；嗣又
    證稱：「（問：對於扣款明細是否知悉？施工瑕疵是否可以
    歸責原告？）答：知道，我幫忙鉅霖公司現場監工，應是施
    工及批土皆有問題，... 我將施工及批土分別扣款，批土扣
    款金額為15萬元，被告僅領取之前的35萬元。」其前後證述
    不一，已有矛盾可指，且事實上證人崔銘豐上開證詞乃係將
    第一期及第二期工程混為一談，蓋就證人崔銘豐證稱被上訴
    人僅能領取之前的35萬元部分，係指第一期工程之工程款而
    言，其中包含上訴人之工程款85,000元，因該工程業經業主
    驗收合格，故被上訴人及上訴人已分別領取工程款35萬元及
    85,000元；至於施工及批土有瑕疵者，則係指第二期工程，
    因該部分工程款15萬元，但因施工瑕疵，修改已花了17萬元
    ，故證人崔銘豐才表示扣款15萬元後被上訴人已不能再領取
    該部分之工程款。由此可見證人崔銘豐所指批土扣款15萬元
    ，實係指非上訴人施作範圍之第二期工程，原判決未查，遽
    認上訴人施作之工程有瑕疵，顯屬無據。
  5.況上訴人施作第一期工程之批土工程部分，倘若未經業主驗
    收合格，被上訴人豈有可能給付上訴人全部工程款？蓋上訴
    人承攬被上訴人之工程均係採報酬後付原則，且衡諸一般類
    此之工程，亦無於驗收前即先行給付報酬之慣例，足見被上
    訴人主張其已先行給付上訴人工程款云云，顯不足採。又若
    上訴人就松仁路工程施工有瑕疵，被上訴人理應通知上訴人
    修補，惟被上訴人未通知修補，顯見被上訴人主張上訴人施
    工有瑕疵云云，並不足採。
  (三)關於桃大悅園工程係被上訴人施工瑕疵所致，與上訴人無關
    ，被上訴人主張遭定作人賓錡公司扣款59,200元，以此與上
    訴人之請求抵銷，並提出賓錡公司扣款明細及證人崔銘豐之
    證詞為據，並無理由：
  1.賓錡公司扣款明細，係其單方製作之私文書，上訴人否認其
    真正。
  2.依證人即賓錡公司業務黃浚益證稱：「（問：桃大工程瑕疵
    為何？）答：... 我們只要求線板是直線，若有問題，我們
    會直接反應包商。線板若不是直線，有的包商會用批土或修
    改的方式，線板直不直有時會與批土有關，若無法改善，就
    會將線板拆除」，及上開賓錡公司扣款明細記載「減：石膏
    線板13支」，可知賓錡公司就桃大工程扣款原因記載「減：
    批土點工扣款」，實係因被上訴人線板施作不直且無法改善
    ，需將線板拆除重作，因而需重新批土所致，否則倘若僅係
    上訴人批土工程之瑕疵，何以被上訴人未通知上訴人修補，
    而需將線板拆除重作？此顯與常理不合，足見桃大悅園工程
    瑕疵確係被上訴人線板施工之瑕疵所致，核屬可歸責於被上
    訴人之事由，被上訴人自不得就其遭賓錡公司之扣款向上訴
    人主張減少報酬。
  3.系爭工程因被上訴人線板施作不直，賓錡公司還請上訴人雇
    工修補，並給付報酬25,000元（未稅），此有證人崔銘豐於
    原審證稱：「桃大建設施工有瑕疵，我有請原告請工人來補
    修，我有給付報酬25,000元給工人，工人沒有發票，由原告
    代開，該筆款項已包含在59,200元」，及上訴人開立予賓錡
    公司之統一發票可稽。倘若該瑕疵係可歸責於上訴人之事由
    ，其修補費用本應由上訴人負擔，賓錡公司何需給付上訴人
    報酬，並由上訴人開立統一發票予賓錡公司？此顯與常情不
    符。
  (四)縱然假設上訴人就松仁路工程、桃大悅園工程施工有瑕疵，
    惟被上訴人未曾通知或催告上訴人修補瑕疵，依民法第493
    條第1 項、第494 條規定，被上訴人不得請求損害賠償，自
    無抵銷債權可資主張。原判決既已認定被上訴人未舉證其有
    通知上訴人修補瑕疵，則被上訴人自不得主張減少報酬，原
    判決未查，遽認被上訴人主張抵銷有理由，顯有判決適用法
    規不當之違背法令。
  (五)上訴人併於原審聲明：被上訴人應給付上訴人201,800 元，
    及自起訴狀繕本送達翌日即98年8 月5 日起至清償日止，按
    年息百分之5 計算之利息。另陳明願供擔保，請准宣告假執
    行。本件經原審判決被上訴人應給付上訴人67,600元，及自
    98年8 月5 日起至清償日止，按年息百分之5 計算之利息。
    並駁回上訴人於原審其餘之訴，暨依職權宣告得假執行。上
    訴人不服原判決，提起上訴，併為上訴聲明：原判決不利於
    上訴人部分廢棄。上開廢棄部分被上訴人應再給付上訴人13
    4,200 元，及自98年8 月5 日起至清償日止，按年息百分之
    5 計算之利息。
二、被上訴人未於言詞辯論期日到場，亦未提出書狀作任何有利
    於己之聲明或陳述。其於原審則抗辯：上訴人自97年10月起
    承攬被上訴人4 個工地之批土及油漆，包括臺北市○○路、
    內湖區○○路、臺北市○○○路及桃園縣八德市○○街96號
    桃大悅園工地，該4 個工地均係賓錡公司交由被上訴人次承
    攬。上訴人施作部分僅天母臺北市○○○路○ 段工地依約完
    成工作，被上訴人亦依約給付承攬報酬，並無任何給付遲延
    ，其餘3 個工地，上訴人並未依約施作，即未將應施作數量
    完成，更有嚴重瑕疵，就臺北市○○路工程，被上訴人因上
    訴人施作之工程有瑕疵，且無法修補，遭上包鉅霖公司扣款
    15 0,000元，被上訴人願承擔其中二分之一即75,000元之損
    失，另二分之一之損失應由上訴人負責。桃大建設桃園縣八
    德市○○街96號桃大悅園工地之瑕疵，亦遭賓錡公司扣款59
    ,200元。是被上訴人依法請求減少報酬134,200 元（75,000
    +59,200= 134,200），並以此損失與上訴人之請求予以抵銷
    等語置辯。
三、兩造爭執及不爭執事項：
  (一)兩造不爭執之事項：
  1.上訴人自97年10月15日起至同年12月30日止承攬被上訴人下
    列工地之批土、油漆工程：
  (1)臺北市○○區○○路20號工地第二期工程，工程款為58,000
    元。
  (2)桃大建設桃園縣八德市○○街96號桃大悅園工程，工程款為
    143,000 元。
  (3)臺北市○○路工地1 樓大廳圓盤工程。
  2.上開文湖路及桃大悅園工程業已完工，惟被上訴人至今尚未
    給付上訴人上開工程款，合計積欠工程款共計201,800 元。
  3.臺北市○○路工地1 樓大廳圓盤工程之工程款，被上訴人已
    給付予上訴人。
  (二)兩造爭執之事項：
  1.上訴人請求被上訴人給付文湖路工程之工程款58,800元，及
    桃大悅園工程之工程款143,000 元，合計共201,800 元，有
    無理由？
  2.被上訴人主張上訴人承攬之臺北市○○路及桃大悅園工程施
    工有瑕疵，且無法修補，請求減少報酬134,200 元及損害賠
    償，並與上訴人之請求抵銷，有無理由？
五、本院之判斷：
  (一)上訴人起訴主張依承攬契約之法律關係，請求被上訴人給付
    工程款201,800 元，被上訴人雖不爭執，惟抗辯上訴人之施
    工有瑕疵且無法修補，主張依承攬契約之法律關係，請求減
    少報酬134,200 元，並與上訴人之請求抵銷，上訴人則以前
    詞否認被上訴人有減少報酬請求權。是本件所應審究之爭點
    ，如上列兩造爭執事項所示。茲分別說明如次。
  (二)上訴人請求被上訴人給付文湖路工程之工程款58,800元，及
    桃大悅園工程之工程款143,000 元，合計共201,800 元，有
    無理由？
  1.上訴人主張自97年10月15日起至同年12月30日止，承攬被上
    訴人向賓錡公司承攬之文湖路及桃大悅園等工地之批土、油
    漆工程，文湖路工程之工程款為58,000元，桃大悅園工程之
    工程款為143,000 元，合計共201,800 元，此等工程均已完
    工，惟被上訴人尚未給付上訴人上開工程款，請求被上訴人
    如數給付，並提出賓錡公司名片及點工單影本各1 份為證（
    見原審卷第14、34、35頁），且為被上訴人所不之爭執，堪
    信為真實。
  2.從而，上訴人依承攬契約之法律關係，請求被上訴人給付20
    1,800 元，應屬有據。
  (三)被上訴人主張上訴人承攬之臺北市○○路及桃大悅園工程施
    工有瑕疵，且無法修補，請求減少報酬134,200 元及損害賠
    償，並與上訴人之請求抵銷，有無理由？
  1.本件被上訴人抗辯松仁路工程部分，因上訴人施作之工程有
    瑕疵且無法修補，被上訴人遭上包鉅霖公司扣款150,000 元
    ，被上訴人願承擔其中二分之一即75,000元之損失，另二分
    之一之損失應由上訴人負責；另桃大悅園工程部分，因上訴
    人施作之工程有瑕疵，被上訴人亦遭賓錡公司扣款59,200元
    ，請求減少報酬134,200 元及損害賠償，並與上訴人之請求
    抵銷等情，業據提出鉅霖公司及賓錡公司之扣款明細各1 件
    為證（見原審卷第62、63頁）；惟上訴人否認被上訴人有通
    知修補，且否認瑕疵係其造成，亦否認鉅霖公司及賓錡公司
    扣款明細之真正。按當事人主張有利於己之事實者，就其事
    實有舉證之責任，民事訴訟法第277 條定有明文。是被上訴
    人自應就上開有利於己之事實負舉證責任。
  2.按「工作有瑕疵者，定作人得定相當期限，請求承攬人修補
    之。承攬人不於前項期限內修補者，定作人得自行修補，並
    得向承攬人請求償還修補必要之費用。」、「承攬人不於前
    條第1 項所定期限內修補瑕疵，或依前條第3 項之規定拒絕
    修補或其瑕疵不能修補者，定作人得解除契約或請求減少報
    酬。」，民法第493 條第1 、2 項、第494 條本文分別定有
    明文。查被上訴人因松仁路工程及桃大悅園工程分別遭訴外
    人鉅霖公司、賓錡公司扣款之事實，業據被上訴人提出鉅霖
    公司及賓錡公司扣款明細為證，觀諸此2 份扣款明細之內容
    ，均記載「因油漆批土工程瑕疵無法驗收」致付款時須扣除
    批土點工之款項，分別扣款150,000 元、59,200元（見原審
    卷第62、63頁）；且參以證人即賓錡經理崔銘豐於原審98年
    7 月30日審理時到庭證稱：「（問：桃園的工程如何？）批
    土不平整，不直，二十間就有十間以上有問題。（問：瑕疵
    何時發現？）施工期間就發現有瑕疵，時間大約是97年11月
    15日後，當時被告（即被上訴人）有在現場，並告知他要如
    何修繕，工程有期間的壓力，當時我有給被告一個月的時間
    修改，但無法完工，我就另外聘請師傅來修繕，只花了一週
    的時間，修完後，線板還有一節不平整，我有請原告（即上
    訴人）去修改，有修好，錢是我跟被告算的，花費的金額大
    約6 萬多元，我有扣了被告6 萬多元。（問：松仁路的工程
    如何？）批土也是不平整，工地是一樓大廳的圓盤，現在還
    在施工，還沒有驗收，施工及批土都有問題，開模是用石膏
    ，完成後再組合，旁邊的線板施工不夠直，批土也不平整，
    我有先通知被告，也有通知原告，都沒有人來修改，至目前
    為止已經花了17萬元，算了一下，被告已經不能再領到錢了
    。」等語（見原審卷第46、47頁）；及於原審98年10月20日
    審理時到庭證稱：「（問：原告施工內容為何？）油漆及批
    土，視施工的內容來判斷原告要負責的範圍。我與鉅霖國際
    企業有限公司是合作關係，我將材料賣給他們，並幫忙請師
    父施作松仁路圓盤造型，我介紹被告給鉅霖國際企業有限公
    司認識，由被告承攬鉅霖公司的工程，被告再向鉅霖公司請
    款。（問：對於扣款明細是否知悉？施工瑕疵是否可以歸責
    原告？）知道，我幫忙鉅霖公司現場監工，現場的施工有難
    度，至今仍未完工，應是施工及批土皆有問題，施工的水平
    線未抓準，批土就會不完整。我有請原告的兒子去現場看可
    否重新批土，他兒子說沒有辦法，所以我另行找了油漆師傅
    洪榮吉去施工，我將施工與批土分別扣款，『批土』扣款金
    額為15萬元，被告僅領取之前的35萬元。至於桃大建設部分
    『批土』扣款59,200元，是賓錡公司開的沒錯，桃大建設（
    工程）施工有瑕疵，我有請原告請工人來修補，我有給付報
    酬25,000元給工人，工人沒有發票，由原告代開發票，該筆
    款項已包含在59,200元。」等語（見本院卷第71頁反面），
    足徵上訴人承攬松仁路及桃大悅園工地之批土工程，確實有
    瑕疵，致使被上訴人遭扣款，且被上訴人提出之上開扣款明
    細亦確為鉅霖公司及賓錡公司所出具，甚為明確。至於上訴
    人主張證人崔銘豐之證詞有偏頗之虞云云，惟未舉證以實其
    說，尚無可採。又桃大悅園工程雖賓錡公司曾請上訴人僱請
    工人修補瑕疵，惟賓錡公司已發給工人工作報酬25,000元，
    僅由上訴人代開發票而已，此部分亦屬上訴人工作瑕疵所生
    之損害，賓錡公司自被上訴人之報酬扣款59,200元，自應包
    含此筆25,000元之金額。是被上訴人此部分所辯，即屬有據
    ，堪以採信。再被告主張減少報酬，惟按民法第493 條第1
    項及第494 條第1 項本文之規定，承攬人完成工作有瑕疵者
    ，定作人得定相當期限，請求承攬人修補之；承攬人不於前
    條第1 項所定期限內修補瑕疵，定作人得解除契約或請求減
    少報酬，是被上訴人應定相當期限請求上訴人修補，上訴人
    不修補瑕疵，被上訴人始得請求減少報酬，雖被上訴人抗辯
    有通知上訴人修補瑕疵，惟為上訴人所否認，而被上訴人就
    此項有利於己之事實，復未能舉證以實其說，則其抗辯得請
    求減少報酬云云，尚無足取。
  3.次按「因可歸責於承攬人之事由，致工作發生瑕疵者，定作
    人除依前二條之規定，請求修補或解除契約，或請求減少報
    酬外，並得請求損害賠償。」、「二人互負債務，而其給付
    種類相同，並均屆清償期者，各得以其債務與他方之債務，
    互為抵銷。但依債之性質不能抵銷或依當事人之特約不得抵
    銷者不在此限」民法第495 條第1 項、第334 條第1 項分別
    定有明文。又債務之抵銷，以雙方當事人互負債務為必須具
    備之要件，若一方並未對他方負有債務，則根本上即無抵銷
    之可言（最高法院18年上字第1709號判例意旨參照）。本件
    上訴人承攬施作松仁路及桃大悅園等工程，就施作批土工程
    有瑕疵，致被上訴人遭鉅霖公司及賓錡公司分別扣款150,00
    0 元及59,200元等情，俱如前述，且被上訴人已給付上訴人
    松仁路工程之工程款，此為兩造所不爭執；又松仁路及桃大
    悅園等工地之批土工程瑕疵係可歸責於上訴人，揆諸上開說
    明，被上訴人自得對上訴人主張損害賠償請求權甚明。再者
    ，被上訴人抗辯遭扣款受有損害共計134,200 元【計算式：
    遭鉅霖公司扣款損失為150,000 元，經被上訴人於原審98年
    9 月22日言詞辯論期日表示願意負擔一半損失（見原審卷第
    60頁），故減為75,000元；遭賓錡公司扣款損失為59,200元
    ，75,000+59,200=134,200 】，核與抵銷要件相符，經抵銷
    扣除上訴人請求之金額201,800 元，上訴人尚得向被上訴人
    請求67,600元（201,800-134,200=67,600）。
  (四)綜上所述，原審判命被上訴人給付上訴人67,600元暨法定遲
    延利息，並依職權宣告假執行，於法並無不合。上訴意旨指
    摘原判決不當，求予廢棄改判，為無理由，應駁回其上訴。
五、本件事證已臻明確，兩造其餘攻擊、防禦方法及未經援用之
    證據，經本院斟酌後，認為均不足以影響本判決之結果，自
    無一一詳予論駁之必要，併此敘明。
六、據上論結，本件上訴為無理由，依民事訴訟法第436 條之1
    第3 項、第449 條第1 項、第78條，判決如主文。
中    華    民    國    99    年    6     月    15    日
                  民事第二庭    審判長法  官   陳麗玲
                                      法  官   連育群
                                      法  官   張筱琪
以上正本證明與原本無異
本件不得上訴
中    華    民    國    99    年    6     月    15    日
                                      書記官   連思斐

司法院資訊處製作；財團法人民間司法改革基金會備份。
